臺灣桃園地方法院民事判決　　九十二年度簡上字第三○六號
　　上　訴　人　丙○○
　　被　上訴人　甲○○
　　　　　　　　乙○○
右當事人間請求給付票款事件，上訴人對於民國九十二年五月二十日本院桃園簡易庭
九十二年度桃簡字第五一七號第一審判決提起上訴，於民國九十三年六月一日辯論終
結，本院判決如左：
    主      文
原判決關於命上訴人給付被上訴人甲○○超過新台幣壹萬壹仟陸佰元部分，及該部分
假執行之宣告，暨訴訟費用之裁判均廢棄。
右開廢棄部分，被上訴人在第一審簡易之訴駁回。
其餘上訴駁回。
第一、二審訴訟費用由上訴人負擔百分之三十八，餘由被上訴人甲○○負擔。
    事      實
甲、上訴人方面：
一、聲明：
（一）原判決廢棄。
（二）被上訴人在第一審之訴駁回。
二、陳述：
    上訴人前分別持有被上訴人甲○○為發票人之支票三張，金額共新台幣（下同）
    十四萬零四百元，及被上訴人乙○○為背書人之支票三張，金額共九萬元，均屆
    期提示後不獲付款而遭退票，故上訴人對被上訴人亦有票據上之請求權，主張以
    對被上訴人前開支票債權與本件支票債務抵銷。
三、證據：提出支票六紙為證。
乙、被上訴人方面：
一、聲明：駁回上訴。
二、陳述：除與原判決記載相同者，茲引用之外，補稱：
    本件互助會係屬支票會，於開標當日即完成得標次序及金額，每一互助會員即開
    立三十四張支票予會首陳佑如，再由陳佑如交予各會員，並逐月兌付以得會款，
    被上訴人乙○○因為沒有使用支票，所以由會首陳佑如簽發支票，再由被上訴人
    乙○○於支票後背書代替，本件互助會於十五會時倒會，被上訴人均尚未得標，
    故與其他活會會員將未兌現之支票換回，上訴人是死會會員，因為把原來得標之
    會款支票與會首陳佑如及會員陳秀花交換票期在後之會款支票，供陳佑如、陳秀
    花先週轉使用，不得再以所持有之支票主張抵銷。被上訴人乙○○並主張上訴人
    所持有其所背書之三紙支票追索權均已罹於時效而不得請求。
三、證據：除援用第一審所提證據外，提出互助會單乙份為證並聲請訊問證人陳佑如
    。
    理      由
一、本件被上訴人起訴主張：其與上訴人均為訴外人陳佑如於八十九年一月十五日所
    召集之互助會會員，會金每月三萬元，採外標制，會員連會首共三十五人。於該
    互助會開標當日即完成得標次序及金額，且每一互助會會員即開立支票三十四張
    交付陳佑如，再由陳佑如轉發給各互助會會員，並逐月兌付以得會款。被上訴人
    甲○○持有上訴人所簽發，發票日各為九十一年三月十五日及九十一年八月十五
    日，並以華信商業銀行中壢分行（現更名為建華商業銀行中壢分行）為付款人，
    面額均為七萬六千元之支票二紙，另被上訴人乙○○持有上訴人所簽發，發票日
    為九十一年十一月十五日，並以華信商業銀行中壢分行為付款人，面額為七萬六
    千元之支票乙紙，詎屆期提示，竟均遭退票，為此依票據關係，請求上訴人給付
    票款等語。上訴人則以：其分別持有被上訴人甲○○為發票人之支票三張，金額
    共十四萬零四百元，及被上訴人乙○○為背書人之支票三張，金額共九萬元，均
    屆期提示後不獲付款而遭退票，主張以該支票債權與本件支票債務抵銷等語，資
    為抗辯。
二、被上訴人甲○○主張其持有上訴人所簽發，發票日各為九十一年三月十五日及九
    十一年八月十五日，付款人為華信商業銀行中壢分行，面額均為七萬六千元之支
    票二紙，被上訴人乙○○主張其持有上訴人所簽發，發票日為九十一年十一月十
    五日，付款人為華信商業銀行中壢分行，面額為七萬六千元之支票乙紙，屆期提
    示，均遭退票未獲付款等情，為上訴人所不爭執，復有被上訴人所提出之支票及
    退票理由單各三份在卷可稽。又上訴人抗辯其亦持有被上訴人甲○○所簽發，發
    票日各為九十年七月十五日、九十年十月十日、九十年十一月十五日，付款人為
    中央信託局桃園分局，面額各為六萬元、二萬零四百元、六萬元之支票三紙，及
    持有陳佑如所簽發，被上訴人乙○○背書，發票日各為九十年七月十五日、九十
    年八月十五日、九十年十一月十五日，付款人為中央信託局桃園分局，面額均為
    三萬元之支票三紙，屆期提示亦未獲付款等情，為被上訴人所不爭執，復有上訴
    人提出之支票六紙在卷可佐，堪信為真實。
三、按票據債務人不得以自己與發票人或執票人之前手間所存抗辯之事由對抗執票人
    ，票據法第十三條前段定有明文。經查，被上訴人甲○○所簽發前開三紙支票，
    其中面額二萬零四百元之支票係被上訴人甲○○參加另起由訴外人鄒鳳美所召集
    之支票互助會，交予鄒鳳美作為互助會會款，惟該互助會被上訴人甲○○尚未得
    標即告倒會，另二紙面額六萬元之支票則係本件互助會開標時交予會首陳佑如之
    互助會會款；被上訴人乙○○所背書之前開三紙支票均係本件互助會開標時交予
    會首陳佑如之互助會款，陳佑如於收取被上訴人之前開支票後，於開標時將之交
    予會員陳秀花（共參加九會），陳秀花再以所持有被上訴人甲○○所簽發之票期
    在後之支票及被上訴人乙○○所背書票期在後之支票與上訴人交換其他票期在前
    之支票，以供週轉之用等情，為兩造所不爭執，則上訴人持有前開被上訴人甲○
    ○所簽發之三紙支票及被上訴人乙○○所背書之三紙支票並非直接由被上訴人甲
    ○○、乙○○所交付，揆諸前開規定，被上訴人甲○○、乙○○自應依前開支票
    之票據文義負發票人及背書人責任，被上訴人以上訴人與陳秀花、陳佑如間之借
    貸關係與其無關，抗辯其不應負支票之發票人、背書人責任云云，既與前開票據
    法規定相違，自無足採。
四、被上訴人甲○○、乙○○應就上訴人所持有之渠等所簽發或背書之支票負發票人
    、背書人責任，已如前述，則上訴人主張與本件支票債務抵銷，洵屬有據。惟按
    支票之執票人，對前手之追索權，四個月不行使，因時效而消滅，票據法第二十
    二條第二項定有明文。經查，上訴人固持有被上訴人乙○○背書之前開三紙支票
    ，惟其遲至九十三年一月十六日提出上訴理由狀始主張與被上訴人乙○○對其之
    之支票債權抵銷，核早已逾支票四個月之追索權時效而不得請求，上訴人復無法
    舉證曾向前開三紙支票之背書人即被上訴人乙○○行使追索權，故上訴人主張以
    對被上訴人乙○○之支票債權九萬元與本件被上訴人乙○○對其之支票債權七萬
    六千元相抵銷，並非可採。至上訴人主張以其所持有被上訴人甲○○所簽發之前
    開三紙支票，面額共計十四萬零四百元與被上訴人甲○○請求之本件二紙支票面
    額均為七萬六千元相抵銷，則於法無違，應予准許，經核算被上訴人甲○○所持
    有上訴人所簽發之發票日為九十一年三月十五日、面額七萬六千元之支票應全數
    抵銷，另紙發票日為九十一年八月十五日、面額七萬六千元之支票，僅剩得請求
    上訴人給付一萬一千六百元。
五、綜上所述，被上訴人甲○○本於票據法律關係，請求上訴人給付一萬一千六百元
    及自九十一年八月十五日起至清償日止，按週年利率百分之六計算之利息，被上
    訴人乙○○依票據法律關係，請求上訴人給付七萬六千元及自九十一年十一月十
    五日起至清償日止，按週年利率百分之六計算之利息，為有理由，應予准許。被
    上訴人甲○○逾前開範圍所為請求，為無理由，應予駁回。又上開應准許部分，
    係命清償票據上債務之判決，依修正前民事訴訟法第三百八十九條第一項第四款
    規定，應依職權宣告假執行。原審就超過上開應准許部分，為上訴人敗訴之判決
    ，並依職權為假執行之宣告，自有未洽。上訴意旨就此部分指摘原判決不當，求
    予廢棄改判，為有理由。至於上開應准許部分，原審判命上訴人給付，並依職權
    為假執行之宣告，核無違誤，上訴意旨，就此部分，仍執陳詞，指摘原判決不當
    ，求予廢棄，為無理由，應駁回其上訴。
六、據上論結，本件上訴為一部有理由，一部無理由，依民事訴訟法第四百三十六條
    之一第三項、第四百五十條、第四百四十九條第一項、第七十九條，判決如主文
    。
中　　　華　　　民　　　國　　九十三　　年　　　六　　　月　　二十四　　日
                                    臺灣桃園地方法院民事第一庭
~B審判長法官　郭琇玲
~B　　　法官　林曉芳
~B　　　法官　賴惠慈
右正本證明與原本無異
判決不得上訴
中　　　華　　　民　　　國　　九十三　　年　　　六　　　月　　 二十四　 日
~B法院書記官　王曉雁
